【裁判字號】    97,交聲,214
【裁判日期】    980430
【裁判案由】    違反道路交通管理處罰條例聲明異議
【裁判全文】
臺灣新竹地方法院交通事件裁定         97年度交聲字第214號
移送機關    交通部公路總局新竹區監理所
異議人即
受處分人    國華通運股份有限公司
                    樓
法定代理
人          乙○○
                    樓
上列受處分人因違反道路交通管理處罰條例案件，對於交通部公
路總局新竹區監理所民國97年5 月27日所為之竹監營字第裁50-Z
00000000號違反道路交通管理事件裁決書，聲明異議，本院裁定
如下：
    主  文
原處分關於國華通運股份有限公司汽車裝載貨物超過核定之重量
，罰鍰新臺幣壹萬伍仟元，並記汽車違規紀錄壹次部份之處分撤
銷。
前開撤銷部分不罰。
    理  由
一、原處分意旨略以：異議人即受處分人公司員工許慧強駕駛異
    議人所有、車牌號碼566-HF、核定總聯結重量為43公噸之營
    業貨運曳引車，拖掛車牌號碼01-KY 號、核定總聯結重量為
    40公噸之雙軸半拖車（按：依據交通部91年9 月16日交路字
    第0910054487號函示，其裝載貨物最高重量應以二者中較小
    者，於本案即為40公噸），於民國97年4 月10日19時15分行
    經國道一號北上312 公里處時，經國道公路警察局第四警察
    隊員警甲○○攔檢，發現許慧強有「拖車使用證未隨車攜帶
    」之違規事由，且依許慧強所提出廠時之電子磅單（即出貨
    單）其上記載貨物總重為44.02 公噸，因而認異議人亦有「
    汽車裝載貨物（爐石粉）超過核定之重量」（按：超重4.02
    公噸）之違規行為，乃依法填製公警交字第Z00000000 號舉
    發違反道路交通管理事件通知單（下稱舉發通知單）加以舉
    發，爰依道路交通管理處罰條例第29條之二第3 項、第14條
    第2 款之規定，裁處異議人罰鍰新台幣（下同）15300 元，
    並記汽車違規紀錄1 次（其中拖車使用證未隨車攜帶部分，
    係處罰鍰300 元）。
二、聲明異議意旨略以：伊公司對於員工許慧強駕駛上開貨運曳
    引車拖掛上開雙軸半拖車，未隨車攜帶拖車使用證，載運爐
    石粉行經上開地點為警攔查，及伊公司上開雙軸半拖車車輛
    最高僅能載運40公噸重量貨物等事實均不爭執，然開單員警
    並未引導伊公司車輛前往地磅場所或活動地磅過磅，僅以許
    慧強所攜帶伊公司出貨時出貨單記載即加以裁罰，並不準確
    ，蓋伊公司的儀器會有誤差，公司電子磅量出來的出貨單可
    能比較重，且伊公司上開車輛自高雄小港載貨回苗栗，於國
    道高速公路上沿途至少經過6 個收費站，該收費站旁均設有
    地磅站，倘有超重，早就被警察攔下來了，故伊並無載運貨
    物超重之違規事由，為此聲明異議，請求撤銷原處分此部分
    之裁罰等語（按：未隨車攜帶拖車使用證部分，未據異議人
    聲明異議）。
三、經查：本案異議人於交通部公路總局新竹區監理所陳述意見
    時，乃係指定其位於桃園縣龍潭鄉○○路○○段1168號辦事
    處之地址作為指定送達地點，嗣異議人係於97年5 月27日於
    該處收受上開裁決書，有新竹區監理所案件陳述單（審理卷
    頁14）、送達證書（審理卷頁17）在卷可稽，則其自上開裁
    決書送達之翌日起20日內，加計桃園縣與設於新竹縣新埔鎮
    ○○路○ 段58號之交通部公路總局新竹區監理所間之在途期
    間3 日，異議人最遲可於97年6 月19日向該所提出異議聲明
    轉送法院，而本案異議人係於97年6 月17日向該所提出聲明
    異議狀，有該聲明異議狀在卷可稽（審理卷頁7） ，則其聲
    明異議自屬合法，合先敘明。
四、再按「貨車裝載貨物不得超過核定之總重量或行駛橋樑規定
    之載重限制。」道路交通安全規則第79條第1 項第1 款定有
    明文。再按「汽車裝載貨物超過核定之總重量、總聯結重量
    者，處汽車所有人罰鍰，並記汽車違規紀錄1 次，其應歸責
    於汽車駕駛人時，除依第3 項規定處汽車駕駛人罰鍰及依第
    63 條 第1 項第2 款規定記點外，並記該汽車違規紀錄1 次
    。」、「有前2 項規定之情形者，應責令改正或當場禁止通
    行，並處新臺幣1 萬元罰鍰，超載10公噸以下者，以總超載
    部分，每1 公噸加罰新臺幣1 千元；超載逾10公噸至20公噸
    以下者，以總超載部分，每1 公噸加罰新臺幣2 千元；超載
    逾20 公 噸至30公噸以下者，以總超載部分，每1 公噸加罰
    新臺幣3 千元；超載逾30公噸者，以總超載部分，每1 公噸
    加罰新臺幣5 千元。未滿1 公噸以1 公噸計算。」、「汽車
    裝載貨物行經設有地磅處所1 公里內路段，未依標誌、標線
    、號誌指示或不服從交通勤務警察或依法令執行交通稽查任
    務人員之指揮過磅者，處汽車駕駛人1 萬元罰鍰，並得強制
    其過磅。」，道路交通管理處罰條例第29條之2 第1 項、第
    3 項及第4 項固然分別定有明文。
五、然按「執行交通勤務警察或依法令執行交通稽查任務人員發
    現汽車裝載可依體積計算重量，或定量包裝之物品顯然超載
    者，得不經地磅測量，依照定式標準核算其超過規定之重量
    ，依法舉發之。」，違反道路交通管理事件統一裁罰基準及
    處理細則第19條定有明文；再參以：警政署前曾以93年5 月
    19日警署交字第0930085398號函，就無法依照定式標準核算
    重量之砂石車或混凝土攪拌車輛，通令執行舉發勤務之警察
    應注意：「一、交通部有關砂石土方車輛及混凝土攪拌車，
    自93年6 月1 日回歸重量法管制之政策將如期實施，有關上
    述車輛違規超載之稽查取締原則如下：1.登檢合格之砂石專
    用車及混凝土攪拌車，於非固定地磅處依砂石車之出貨單、
    過磅單、載重計或裝載容積先行篩檢。經客觀合理判斷有嚴
    重超載之虞者，再以活動地磅實際過磅。如駕駛人當場提出
    質疑、拒絕簽名或請求以固定地磅過磅時，執勤人員應告知
    駕駛人過磅之程序、固定地磅設置地點及其與稽查站之距離
    等相關資訊後，再以檢驗合格之固定地磅施以複檢。2.在設
    有固定地磅之路段，由執勤人員依規定指揮過磅。」等原則
    ，以避免爭議之意旨，可知道路交通管理處罰條例第29條之
    2 汽車裝載貨物超過核定總重量違規之舉發方式，係以地磅
    測量認定為原則，僅在裝載貨物可依體積計算重量或定量包
    裝等標準核算超重部分之重量時，始得例外不經地磅測量，
    再本諸「例外從嚴解釋」之法理，執行交通勤務警察或依法
    令執行交通稽查任務人員倘無前揭例外事由存在之情形，仍
    不經地磅測量而逕行認定汽車超載貨物違規，其舉發方式即
    非適法，公路主管機關亦不得率予裁罰。
六、經查：
  (一)異議人公司員工許慧強駕駛上開車輛，於上開時間載運爐石
    粉經過上開地點，經員警甲○○懷疑有載貨重量超過核定重
    量等違規情事後加以攔檢，然僅依許慧強所提出之貨物出廠
    電子磅單（即出貨單）上記載貨物總重為44.02 公噸，即認
    定異議人車輛載重超過原核定最高載貨重量4.02公噸，乃依
    道路交通管理處罰條例第29條之2 第1 項、第3 項規定掣單
    舉發等情，業據證人甲○○到庭證述明確，且有內政部警政
    署國道公路警察局公警局交字第Z00000000 號舉發通知單、
    拖車新領牌登記書、中聯資源股份有限公司出廠單各1 份附
    卷可稽，且為異議人所不爭執，堪予認定。
  (二)而異議人上開車輛所裝載之貨物係爐石粉，此觀諸上開舉發
    通知單甚明，亦經證人甲○○到庭證述屬實，則依運送實務
    ，該物品並非定量包裝之物，尚無法藉由體積計算重量，或
    藉由外包裝之標示直接計算總重量，非屬前開道路交通管理
    事件統一裁罰基準及處理細則第19條所定，得以例外不經地
    磅測量之情形，是舉發員警於執行舉發勤務時，即應將上開
    疑似違規超載車輛引導至地磅站實際過磅，始符上開違規超
    載貨物之舉發程序，然本案警員卻僅以異議人公司員工提出
    之貨單，即認定為異議人載運貨物之重量，且以此作為裁罰
    依據，顯然與上開條文規定不符，尚難作為裁罰依據。
  (三)至於舉發員警甲○○於本院審理中雖證稱：「…我們取締沒
    有規定一定要過磅才可以取締，新市收費站本身有地磅，但
    沒有招標出去，該單位（即高速公路新營工務段）當天沒有
    開磅，其他合作民營業者，有時候到晚上就關門，本件是在
    晚上7 點多取締，所以才依據他的磅單舉發。」等語，然上
    開法令業已明確規定：汽車裝載之貨物，須可依體積計算重
    量，或定量包裝之物品顯然超載者，方得不經地磅測量，依
    照定式標準核算其超過規定之重量，此雖會造成裁罰漏洞，
    且間接影響公眾交通安全，然上開法令既係現行有效之法令
    ，員警執行舉發勤務時仍應遵守；況現今政府均有委託合格
    之民間過磅業者協助取締超載違規，即係為避免上開無地磅
    可供執行過磅，造成爭議情形之發生，故舉發員警在無公營
    地磅可供過磅時，應設法引導行為人前往民營地磅進行過磅
    測量，行為人倘不服指揮過磅者，依照道路交通管理處罰條
    例第29條之2 第4 項亦有裁罰之規定，是舉發員警尚不得僅
    以「民間過磅業者有時晚上休息」為由，規避上開應經地磅
    測量始得認定貨車超載違規之規定。
七、綜上，上開車輛是否超載，實有待地磅實際過磅測量，方得
    確定，舉發員警僅依據上開出廠單之重量記載而認定違規，
    並未經地磅測量，亦無任何依定式標準核算總重之舉動，其
    舉發方式於法自有未合，尚不足以作為認定異議人將系爭車
    輛超載貨物違規之依憑；原處分機關未經詳查，遽予裁罰，
    即有未洽。從而，異議人就原處分機關此部分之處分聲明異
    議，為有理由，自應由本院撤銷該部分之原處分，諭知不罰
    。至於原處分機關裁處異議人300 元罰鍰部分，並無違誤，
    且未在異議範圍（此觀諸聲明異議狀自明），本院自毋庸裁
    駁，附此敘明。
八、據上論斷，依道路交通案件處理辦法第20條前段，裁定如主
    文。
中    華    民    國    98    年    4     月    30    日
                  交通法庭  法  官  蔡川富
以上正本證明與原本無異。
如不服本裁定，應於裁定送達後5日內向本院提出抗告狀。
中    華    民    國    98    年    4     月    30    日
                            書記官  朱苑禎


司法院資訊處製作；財團法人民間司法改革基金會備份。
